---
title: "CORELATION TEST"
author: "Albani"
date: "`r Sys.Date()`"
output: 
  html_document:
    code_folding: "show"
    code_download : yes
    theme: journal
    toc: yes
    toc_float:
      collapsed: true
---

<div style="text-align: justify;">

Seketika boss saya memberikan data, and he said :

_tolong cek apakah ada pengaruh antara variable yang 1 dan yang lainnya? saya mau lihat ini ada korelasi apa nggak, seberapa kuat variablenya._

*Baik pak*, Itulah jawaban budak korporat, baik pak baik pak baik pak doang.

lalu mikir dong, ini mau di gimanakan yak, terlintas uji dalam statistik, namanya **Uji Korelasi** Mari kita bahas.

***
# PENDAHULUAN

## What is Corelation Test ? 

Jiah JAKSEL kwkwkk 

Korelasi adalah suatu ukuran statistik yang digunakan untuk mengevaluasi sejauh mana dua variabel berkaitan satu sama lain. Dalam statistika, korelasi mengukur kekuatan dan arah hubungan antara dua variabel.

Ada tiga keywords yang penting pada definisi tersebut, yakni: 

    Variables, yakni dua variabel yang ingin dicek hubungannya. 

    Linear Strengh, menandakan seberapa kuat kedua variabel tersebut secara linear. 

    Direction, menandakan arah dari hubungan kedua variabel tersebut. 
    
## Keywords

1. Varieble

Ada hal penting yang perlu diperhatikan saat kita hendak melakukan analisa korelasi. Apa itu? 

    Pastikan kedua variabel yang akan kita uji secara logis dapat dihubungkan. 

    Kedua variabel tersebut harus berupa numerik. 

Jadi, hanya data kuantitatif saja yang bisa dihitung korelasinya. 

2. Linear Strength

Korelasi adalah suatu nilai yang berada di selang angka -1 hingga 1. Nilai mutlak dari korelasi menandakan seberapa kuat hubungan kedua variabel secara linear. 

Apa sih maksudnya? 

Jika kita buat grafik sumbu x vs sumbu y, kekuatan kedua variabel (x,y) secara visual dapat dilihat dari seberapa mudah titik-titik yang ditimbulkan dibuat garis lurus. Semakin membentuk garis lurus sempurna, kita bisa katakan bahwa kedua variabel memiliki korelasi kuat. Begitupun sebaliknya. 

Coba lihat kembali gambar di awal halaman! 

Semakin menuju ke angka 1 atau -1 (ingat, yang dilihat nilai mutlaknya yah!), kedua variabel dalam sumbu kartesian membentuk garis lurus sempurna. 

Pengelompokan kekuatan korelasi: 

    Low : 0.1 - 0.3 

    Medium : 0.3 - 0.5 

    High : 0.5 - 1.0 

3. Direction

Kalau kita lihat kembali, nilai korelasi bisa bernilai positif atau negatif. +/- itu menunjukan arah hubungan kedua variabel tersebut. 

    Jika bernilai positif maka hubungan kedua variabel tersebut itu berbanding lurus. Contoh: x naik maka y juga naik. 

    Jika bernilai negatif maka hubungan kedua variabel tersebut itu berbanding lurus. Contoh: x naik maka y juga turun. 

## Jenis Jenis Uji Korelasi

Ada beberapa uji Korelasi yang harus kita ketahui dan syaratnya bagaimana.

### 1. Korelasi Pearson

Korelasi ini digunakan jika data yang di gunakan jika data yang akan di uji `Berdistribusi normal`.

### 2. Korelasi Spearman

Kebalikan dari `Pearson`, Distribusi dari `Spearman` ini di gunakan ketika datanya yang akan kita cek `Tidak Berdistribusi normal`.

### 3. Korelasi Kendal

Mengukuar antara dara Ordinal.Misalnya, variabel “frekuensi latihan fisik” dapat dibagi dalam beberapa kategori, seperti tidak pernah, jarang, kadang-kadang, sering, dan selalu. 

### 4. Korelasi Pointbeserial

Mengukur antara 1 variable Biner dan 1 variable Numerik.

### 5. Korelasi Phi

Mengukur antara 2 varaible Biner
****

# Menghitung korelasi

## Package

```{r}
library(tidyverse)
library(dplyr)
library(stats)
library(corrplot)
library(readr)
```


## Data Set Preparation

Data yang akan di gunakana adalah data set yang saya buat buat sendiri. klik [di sini](https://www.kaggle.com/datasets/b4n889/exercise-corelation-test?select=Uji+Korelasi.csv) jika ingin mengambil ya..

```{r}
Data_corelation = read.csv("D:/R/1 DATA SET/Korelatio test/Uji Korelasi.csv", header = T, sep = ";")
Data_corelation = Data_corelation %>% mutate(No = row_number())
Data_corelation = Data_corelation %>% select(No, everything())
head(Data_corelation, 6)
```
Di atas saya coba otak atik datanyam biar keren, ada nomor tiap baris.

Selanjutnya memilih data yang akan kita korelasikan. ingat syarat korealsi tidak boleh ada data yang menggunakan teks. mari lihat data yang di gunakan.

```{r}
str(Data_corelation)
```
Data di atas banyak sekali yang bertype character, sehingga akan kita ubah dulu menjadi data yang sesuai.
```{r}
Data_corelation$Store_Type = as.factor(Data_corelation$Store_Type)
Data_corelation$Region_Code = as.factor(Data_corelation$Region_Code)
Data_corelation$Store_Type = as.factor(Data_corelation$Location_Type)
Data_corelation$Date = as.Date(Data_corelation$Date, format = "%m/%d/%y")
Data_corelation$Discount = as.factor(Data_corelation$Discount)
Data_corelation$Location_Type = as.factor(Data_corelation$Location_Type)
Data_corelation$sales = as.numeric(gsub(",", "", Data_corelation$sales))
```
Data setelah di edit
```{r}
str(Data_corelation)
```
Data sudah oke, namun kita akan mengambil beberapa variable saja yang di butuhkan, sebap untuk menguji korelasi tidak semua data akan di uji. contoh nya adalah No dan ID ini sudah pasti independen, tidak ada pengaruh terhadap varible lainnya.

```{r}
Data_corelation_final = Data_corelation %>% select(-No, -ID, -Date, -Store_id)
str(Data_corelation_final)
```

```{r}
Data_corelation_final_sekali <- mutate_all(Data_corelation_final, as.numeric)
```
```{r}
str(Data_corelation_final_sekali)
```


## Korelation test

Selanjutnya adalah melihat korelasi dengan menggunakan berbagai methode `Korelasi` yang mana setiap methode penggunaanya tergantung setiap data.

### 1. Korelasi Pearson
```{r}
pearson <- cor(Data_corelation_final_sekali, method = "pearson")
```
```{r}
corrplot(pearson, method = "circle", type = "full", bg = "blue")
```

### 2. Korelasi Spearman
```{r}
Spearman = cor(Data_corelation_final_sekali, method = "spearman")
corrplot(Spearman, method = "number", bg = "black", type = "full")
```

### 3. Korelasi Kendal
```{r}
kendall = cor(Data_corelation_final_sekali, method = "kendall")
corrplot(kendall, method = "square", bg = "lightgreen")
```

### 4. Korelasi Pointbeserial
```{r}
library(polycor)
Pointbeserial = polyserial(Data_corelation_final_sekali$Discount, Data_corelation_final_sekali$Region_Code)
print(Pointbeserial)
```
sangat kecil korelasinya.

### 5. Korelasi Phi
```{r}
Data_corelation_final_sekali_phi = table(Data_corelation_final$Discount, Data_corelation_final$Location_Type)
phi = chisq.test(Data_corelation_final_sekali_phi)
print(phi)
```
Jika nilai p sangat tinggi, dapat diartikan bahwa tidak ada bukti yang cukup untuk mendukung adanya hubungan antara variabel-variabel yang diuji.

### 6, Plot Corelation

```{r}
library(PerformanceAnalytics)
```

```{r}
chart.Correlation(Spearman, histogram = TRUE, pch = 19)
```




</div>

****

# Contact
|          |                     |
| :---     | :---                |
| **Kontak**   |                    |
| Name     | Albani              |
| E-mail   | al.bani12300@gmail.com   |
| LinkedIn | [Profil LinkedIn Al Bani](https://www.linkedin.com/in/al-bani-532b06294/) |
| Rpubs    |   |

****
