---
title: "ANOVA ANALISIS"
author: "Albani"
date: "2024-03-06"
output:
  rmdformats::downcute:
    code_folding : show
    code_download : yes
    self_contained: true
    thumbnils: true
    lightbox: true
    highlight: NULL
    use_bookdown: false
pkgdown:
  as_is: true
---

# Pengertian Anova
ANOVA dapat digunakan untuk memahami apakah terdapat perbedaan yang signifikan antara rata-rata hasil atau kinerja dari beberapa kelompok. 

Jadi Anova itu melakukan perbandingan data. Kalau hanya perbandingan data? Kenapa gak pakai Uji T atau Z aja? Kenapa mesti harus pakai ANOVA?? 

Pertanyaan yang sangat Intelek saudara-saudara. 

ANOVA memang fokus pada pemeriksaan perbedaan antara tiga atau lebih kelompok, tetapi pendekatan ini lebih spesifik. ANOVA tidak hanya menentukan bahwa ada perbedaan, tetapi juga memberikan informasi tentang di mana perbedaan tersebut terletak. Dengan kata lain, ANOVA membantu mengidentifikasi kelompok yang memiliki rata-rata yang berbeda secara signifikan di antara beberapa kelompok. 

Perbedaan utama antara uji-t dan ANOVA terletak pada jumlah kelompok yang dianalisis. Uji-t digunakan ketika hanya ada dua kelompok yang dibandingkan, sementara ANOVA digunakan ketika ada tiga atau lebih kelompok. ANOVA dapat meminimalkan risiko kesalahan tipe I yang dapat terjadi jika Anda melakukan beberapa uji-t secara berulang kali pada set data yang sama. 

ANOVA umumnya digunakan ketika Anda memiliki lebih dari dua kelompok atau variabel bebas yang ingin Anda bandingkan. Ini bisa berupa satu variabel dependen yang diukur dalam berbagai kelompok atau dua atau lebih variabel independen yang berpotensi mempengaruhi variabel dependen. 

Jadi Anova di gunakan ketika data yang akan di analisa perbedaanya berjumlah 3 Variable. 

---

## One-Way Anova 
One-Way ANOVA digunakan ketika kita ingin membandingkan rata-rata dari tiga atau lebih kelompok yang berbeda. Ini memeriksa apakah terdapat perbedaan yang signifikan antara kelompok-kelompok tersebut. 

Contoh Kasus: Pengaruh Dosis Obat Terhadap Penurunan Tekanan Darah 

Misalkan kita ingin menguji pengaruh dosis obat terhadap penurunan tekanan darah pada pasien. Kita memiliki tiga kelompok pasien yang menerima dosis obat yang berbeda: kelompok A (dosis rendah), kelompok B (dosis sedang), dan kelompok C (dosis tinggi). Untuk mengetahui jenis jenis Anova maka sebaiknya belajar dulu jenis data. Klik [di sini](https://rpubs.com/albani88/Dependen-dan-Independen)

---

## Two-Way ANOVA
Two-Way ANOVA (Analisis Varians Dua Arah) digunakan ketika kita ingin memeriksa pengaruh dua faktor yang independen terhadap variabel dependen. Dua faktor ini dapat berinteraksi satu sama lain, dan Two-Way ANOVA membantu untuk memahami apakah ada efek utama dari masing-masing faktor atau interaksi antara keduanya. 

Contoh Kasus: Pengaruh Dosis Obat dan Jenis Kelamin Terhadap Penurunan Tekanan Darah 

Misalkan kita ingin memeriksa pengaruh dua faktor, yaitu dosis obat (A: rendah, B: sedang, C: tinggi) dan jenis kelamin pasien (X: pria, Y: wanita) terhadap penurunan tekanan darah. 

---

## Repeated Measures ANOVA 

Repeated Measures ANOVA (Analysis of Variance) adalah suatu metode statistik yang digunakan untuk menganalisis perbedaan rata-rata antara tiga atau lebih kelompok dalam situasi di mana subjek diukur lebih dari satu kali (dikenal sebagai "pengukuran berulang"). Ini sangat berguna ketika Anda ingin menguji perubahan dari waktu ke waktu atau efek dari suatu intervensi yang diukur pada berbagai waktu. 

 
contoh yang lebih rinci dan konkret. Misalkan kita memiliki data hasil tes kognitif pada sekelompok siswa yang diukur pada tiga waktu yang berbeda: sebelum pembelajaran (pretest), setelah satu minggu pembelajaran (posttest1), dan setelah dua minggu pembelajaran (posttest2). Tujuan kita adalah untuk menentukan apakah ada perbedaan signifikan dalam rata-rata hasil tes kognitif pada ketiga waktu pengukuran. 

---

## Multivariate Analysis of Variance (MANOVA) 

MANOVA menguji perbedaan rata-rata antara kelompok pada dua atau lebih variabel dependen yang saling terkait. Nah ini ada Dependen lagi. Masih ingetkan apa yang di maksud dengan Dependen. Yah benar sekali sample yang saling berhubungan. Klik [di sini](https://rpubs.com/albani88/Dependen-dan-Independen) untuk penjelasanya. 

Contohnya adalah : Menganalisis apakah ada perbedaan yang signifikan dalam hasil tes kognitif, emosional, dan sosial antara tiga metode pengajaran (Metode X, Y, Z). 

---

## Analysis of Covariance (ANCOVA) 

Analysis of Covariance (ANCOVA) adalah metode statistik yang digunakan untuk membandingkan rata-rata antara dua atau lebih kelompok, sambil mengontrol pengaruh variabel lain yang tidak diinginkan (covariate). Ini menggabungkan elemen analisis varians (ANOVA) dan analisis regresi. 

Contohnya penggunaan Ancova Menganalisis apakah ada perbedaan signifikan dalam hasil tes antara kelompok kontrol dan kelompok perlakuan setelah mengontrol tingkat kecerdasan. 

ANCOVA membantu kita untuk mengisolasi efek variabel kategorikal (kelompok) pada variabel dependen (hasil tes) setelah mengontrol atau mengkoreksi pengaruh variabel kovariat (tingkat kecerdasan). 

---

## Mixed-Design ANOVA 

Mixed-Design ANOVA, atau disebut juga repeated-measures ANOVA, adalah metode statistik yang digunakan dalam analisis riset pasar untuk memahami efek perubahan pada variabel dependen sepanjang waktu atau dalam berbagai kondisi, sambil mempertimbangkan pengaruh faktor-faktor antar subjek (between-subjects) dan faktor-faktor dalam subjek (within-subjects). Dalam konteks riset pasar, mixed-design ANOVA dapat membantu memahami perubahan perilaku konsumen seiring waktu atau dalam situasi yang berbeda. 

 

Nah loh,, kenapa di sebut repeated measures Anova? Bukanya di atas sudah di jelaskan? 

 

Mixed-Design ANOVA dan Repeated-Measures ANOVA sebenarnya memiliki perbedaan, meskipun keduanya seringkali digunakan dalam konteks analisis statistik untuk data berulang atau dalam-subjek.  

 

Analisis Antara Subjek: 

Repeated-Measures ANOVA: Fokus utama pada analisis perubahan dalam subjek. 

Mixed-Design ANOVA: Memiliki dimensi tambahan untuk mempertimbangkan efek antar subjek dan interaksi antara faktor antar dan dalam subjek. 

Dengan kata lain, Repeated-Measures ANOVA adalah subset dari Mixed-Design ANOVA yang terbatas pada situasi di mana kita hanya memiliki faktor dalam subjek. Mixed-Design ANOVA memberikan fleksibilitas tambahan dengan memungkinkan kita memasukkan faktor antar subjek dan menilai interaksi antara faktor-faktor tersebut. 

---

# Asumsi yang harus di penuhi

---

Secara umum, semua jenis ANOVA (Analysis of Variance) memiliki beberapa asumsi yang serupa, tetapi ada beberapa perbedaan berdasarkan jenis ANOVA yang digunakan. Asumsi utama ANOVA termasuk normalitas, homogenitas varians, dan independensi. Namun, beberapa jenis ANOVA memiliki asumsi tambahan atau berbeda dalam penekanan pada beberapa asumsi tertentu. Berikut adalah gambaran umum:

- Normalitas:

Umum untuk Semua ANOVA: Data di setiap kelompok atau kondisi dianggap mengikuti distribusi normal. Asumsi ini penting untuk memastikan hasil analisis yang dapat diandalkan. ini sudah pernah saya bahas di [di sini]("https://rpubs.com/albani88/Normality_check").

- Homogenitas Varians:

Umum untuk Semua ANOVA: Varians dari data di setiap kelompok atau kondisi dianggap sekitar sama. Asumsi ini penting agar hasil analisis dapat diinterpretasikan dengan benar. 

- Independensi:

Umum untuk Semua ANOVA: Pengamatan di setiap kelompok atau kondisi harus independen satu sama lain. Ini mencakup independensi antara subjek atau unit pengamatan.

- Linearitas (pada ANCOVA):

Khusus untuk ANCOVA: Jika covariate (faktor antar subjek) digunakan, hubungannya dengan variabel dependen harus bersifat linier.

- Sphericity (Khusus untuk Repeated-Measures ANOVA):

Khusus untuk Repeated-Measures ANOVA: Sphericity mengacu pada homogenitas varians antar sel di dalam matriks kovarians pengukuran berulang. Diperlukan ketika ada pengukuran berulang pada subjek yang sama.

---

# PERSIAPAAN


---

## Package

package yang di gunakan adalah :
```{r}
library(knitr)
library(readr)
library(readxl)
library(tidyselect)
library(dplyr)
library(stats)
library(httr)
```

---

## Data set

Data set yang di gunakan mengambil dari Github [klik di sini](https://github.com/b4n88/PROJEK-Statistikadasar/blob/main/06.%20Anova_Analysis_Data_Set.xlsx)

```{r}
Data_one_way_anova = read_excel("C:/Users/Administrator/Downloads/06. Anova_Analysis_Data_Set.xlsx", sheet = "ONE WAY")

```

```{r}

```



---

# Analysis case


---

## One-Way ANOVA

**Pengaruh Dosis Obat Penurun Tekanan Darah Terhadap Penurunan Tekanan Darah Pasien**

### Pendahuluan

Penelitian ini bertujuan untuk mengevaluasi pengaruh dosis obat penurun tekanan darah terhadap penurunan tekanan darah pada pasien. Penelitian ini menggunakan metode statistik One-Way ANOVA untuk membandingkan rata-rata penurunan tekanan darah antara tiga kelompok dosis obat yang berbeda.

### Desain penelitian

INGAT ANOVA DI GUNAKAN UNTUK MEMBANDINGKAN DATA BERBEDA (Independen)

Variabel Independen:

Dosis Obat (Faktor Tunggal)

- Kelompok 1 (Dosis Rendah)
- Kelompok 2 (Dosis Sedang)
- Kelompok 3 (Dosis Tinggi)

### Metode

- Pengumpulan Data:

Data penurunan tekanan darah dikumpulkan dari pasien yang menerima dosis obat berbeda.

- Analisis Statistik:
  
Melakukan One-Way ANOVA untuk mengevaluasi apakah terdapat perbedaan signifikan antara rata-rata penurunan tekanan darah di tiga kelompok dosis obat.

### Hasil

```{r}
# Melihat struktur data
str(Data_one_way_anova)
```
```{r}
# Melkukan One Way Anova
one_way_anova = aov(Penurunan_Tekanan_Darah ~ Dosis, data = Data_one_way_anova)
# Melihat hsil
summary(one_way_anova)
```




---

## Two-Way ANOVA
**Pengaruh Dosis Obat dan Jenis Kelamin terhadap Penurunan Tekanan Darah**

Penelitian ini bertujuan untuk mengevaluasi pengaruh dua faktor, yaitu dosis obat (Dosis) dan jenis kelamin pasien (Jenis Kelamin), terhadap penurunan tekanan darah. Analisis ini menggunakan metode statistik Two-Way ANOVA untuk memahami apakah terdapat perbedaan signifikan dan interaksi antara kedua faktor tersebut.

**Variabel Independen:**

- Dosis Obat (Dosis)
        
    Dosis Rendah
    Dosis Sedang
    Dosis Tinggi

- Jenis Kelamin (Jenis Kelamin)
            
    Pria
    Wanita

**Variabel Dependen:**

- Penurunan Tekanan Darah

Melakukan Two-Way ANOVA untuk menilai efek dosis obat, efek jenis kelamin, dan interaksi di antara keduanya terhadap penurunan tekanan darah. Data penurunan tekanan darah dikumpulkan dari pasien yang dibagi berdasarkan dosis obat yang diterima dan jenis kelamin. 



---

## Repeated Measures ANOVA 
a

---

## Multivariate Analysis of Variance (MANOVA) 
a

---

## Analysis of Covariance (ANCOVA) 
a

---

## Mixed-Design ANOVA 
a

---
