---
title: "CORELATION TEST"
author: "Albani"
date: "`r Sys.Date()`"
output: 
  html_document:
    code_folding: "show"
    code_download : yes
    theme: journal
    toc: yes
    toc_float:
      collapsed: true
---

<div style="text-align: justify;">

Seketika boss saya memberikan data, and he said :

_tolong cek apakah ada pengaruh antara variable yang 1 dan yang lainnya? saya mau lihat ini ada korelasi apa nggak, seberapa kuat variablenya._

*Baik pak*, Itulah jawaban budak korporat, baik pak baik pak baik pak doang.

lalu mikir dong, ini mau di gimanakan yak, terlintas uji dalam statistik, namanya **Uji Korelasi** Mari kita bahas.

***
# PENDAHULUAN

## What is Corelation Test ? 

Jiah JAKSEL kwkwkk 

Korelasi adalah suatu ukuran statistik yang digunakan untuk mengevaluasi sejauh mana dua variabel berkaitan satu sama lain. Dalam statistika, korelasi mengukur kekuatan dan arah hubungan antara dua variabel.

Ada tiga keywords yang penting pada definisi tersebut, yakni: 

    Variables, yakni dua variabel yang ingin dicek hubungannya. 

    Linear Strengh, menandakan seberapa kuat kedua variabel tersebut secara linear. 

    Direction, menandakan arah dari hubungan kedua variabel tersebut. 
    
## Keywords

1. Varieble

Ada hal penting yang perlu diperhatikan saat kita hendak melakukan analisa korelasi. Apa itu? 

    Pastikan kedua variabel yang akan kita uji secara logis dapat dihubungkan. 

    Kedua variabel tersebut harus berupa numerik. 

Jadi, hanya data kuantitatif saja yang bisa dihitung korelasinya. 

2. Linear Strength

Korelasi adalah suatu nilai yang berada di selang angka -1 hingga 1. Nilai mutlak dari korelasi menandakan seberapa kuat hubungan kedua variabel secara linear. 

Apa sih maksudnya? 

Jika kita buat grafik sumbu x vs sumbu y, kekuatan kedua variabel (x,y) secara visual dapat dilihat dari seberapa mudah titik-titik yang ditimbulkan dibuat garis lurus. Semakin membentuk garis lurus sempurna, kita bisa katakan bahwa kedua variabel memiliki korelasi kuat. Begitupun sebaliknya. 

Coba lihat kembali gambar di awal halaman! 

Semakin menuju ke angka 1 atau -1 (ingat, yang dilihat nilai mutlaknya yah!), kedua variabel dalam sumbu kartesian membentuk garis lurus sempurna. 

Pengelompokan kekuatan korelasi: 

    Low : 0.1 - 0.3 

    Medium : 0.3 - 0.5 

    High : 0.5 - 1.0 

3. Direction

Kalau kita lihat kembali, nilai korelasi bisa bernilai positif atau negatif. +/- itu menunjukan arah hubungan kedua variabel tersebut. 

    Jika bernilai positif maka hubungan kedua variabel tersebut itu berbanding lurus. Contoh: x naik maka y juga naik. 

    Jika bernilai negatif maka hubungan kedua variabel tersebut itu berbanding lurus. Contoh: x naik maka y juga turun. 

## Jenis Jenis Uji Korelasi

Ada beberapa uji Korelasi yang harus kita ketahui dan syaratnya bagaimana.

### 1. Korelasi Pearson

Korelasi ini digunakan jika data yang di gunakan jika data yang akan di uji `Berdistribusi normal`.

### 2. Korelasi Spearman

Kebalikan dari `Pearson`, Distribusi dari `Spearman` ini di gunakan ketika datanya yang akan kita cek `Tidak Berdistribusi normal`.

### 3. Korelasi Kendal

Mengukuar antara dara Ordinal.Misalnya, variabel “frekuensi latihan fisik” dapat dibagi dalam beberapa kategori, seperti tidak pernah, jarang, kadang-kadang, sering, dan selalu. 

### 4. Korelasi Pointbeserial

Mengukur antara 1 variable Biner dan 1 variable Numerik.

### 5. Korelasi Phi

Mengukur antara 2 varaible Biner
****

# Menghitung korelasi

## Package

```{r}
library(tidyverse)
library(dplyr)
library(stats)
library(corrplot)
library(readr)
```


## Data Set

```{r}

```


## Korelation test

### 1. Korelasi Pearson
```{r}

```

### 2. Korelasi Spearman
```{r}

```

### 3. Korelasi Kendal
```{r}

```

### 4. Korelasi Pointbeserial
```{r}

```


### 5. Korelasi Phi
```{r}

```

</div>

****

# Contact
|          |                     |
| :---     | :---                |
| **Kontak**   |                    |
| Name     | Albani              |
| E-mail   | al.bani12300@gmail.com   |
| LinkedIn | [Profil LinkedIn Al Bani](https://www.linkedin.com/in/al-bani-532b06294/) |
| Rpubs    |   |

****
